【裁判字號】    90,上訴,1459
【裁判日期】    900718
【裁判案由】    水土保持法
【裁判全文】
臺灣高等法院刑事判決                            九十年度上訴字第一四五九號
    上  訴  人
    即  被  告  丁○○
                丙○○
                乙○○
    共      同
    選任辯護人  王寶蒞
右上訴人因山坡地保育利用條例案件，不服臺灣板橋地方法院八十九年度易字第二六
五六號，中華民國九十年二月二十七日第一審判決（起訴案號：臺灣板橋地方法院檢
察署八十九年度偵字第一一三九七號）提起上訴，本院判決如左：
    主  文
原判決撤銷。
丁○○、丙○○、乙○○共同依法應擬具水土保持計畫而未擬具，致生水土流失，各
處有期徒刑柒月。均緩刑年。
    事實
一、丁○○、丙○○及乙○○三人均明知彼等所有坐落臺北縣中和市○○○段鹿寮小
    段第一三七之十三地號及第一三七之十四地號土地，係業經臺灣省政府公告之法
    定山坡地，依法應先行擬具水土保持計畫經主管機關核定，始得在該等山坡地為
    開挖、整地及興建擋土牆等開發利用行為，詎未先行擬具水土保持計畫送請主管
    機關核定，即於民國（下同）八十七年三月間（起訴書略載為八十七年間），在
    上開山坡地及毗鄰之同地段第一三八之十一地號、第一三八之三地號、第一三八
    之十地號山坡地如附圖斜線部分範圍內（面積合計０‧０九八二公頃），從事開
    挖、整地及興建如附圖虛線部分所示擋土牆之開發利用行為，致使地表水土流失
    。嗣於八十八年三月八日，經臺北縣中和市公所據報派員赴上址稽查，並於同年
    四月十三日會同臺北縣政府農業局人員勘查後，始發現上情。
二、案經臺北縣政府函請臺灣板橋地方法院檢察署檢察官偵查起訴。
    理  由
一、訊據上訴人即被告丁○○、丙○○及乙○○三人，均矢口否認有右揭犯行，均辯
    稱：渠等係因產業道路經過山腳為了避免土壤流失維護人車安全才在前開土地上
    開挖、興建擋土牆，彼等均不知須先經主管機關核准才能整地云云。惟查被告等
    未先行擬具水土保持計畫送請主管機關核定，即在前開土地上開挖、整地及興建
    擋土牆，致使地表土石裸露水土流失等情，業據證人即當時赴現場勘查之臺北縣
    政府農業局承辦人員甲○○於原審審理及本院調查時到庭結證屬實，核與臺北縣
    政府八九北府農土字第一六０四九五號之告發函所記載：「本案行為人丁○○等
    三人未先擬具水土保持計畫，即擅自開挖整地、堆積土石、興建擋土牆等，經本
    府派員於八十八年四月十三日會同相關單位人員至現場勘查屬實，該地未做好坡
    面保護措施，致造成沖蝕、塌方，並有致生公共危險之虞」情節相符，並經原審
    赴現場履勘查證屬實，製有勘驗筆錄一份、現場照片二幀及土地複丈成果圖十份
    （臺北縣中和地政事務所八十九年十二月二十六日八九北縣中地二字第一九一三
    八號函附之土地複丈成果圖）在卷可查，且有臺北縣政府八九北府農土字第一六
    ０四九五號函影本一份、臺北縣山坡地違規使用查報與取締案件會勘紀錄影本一
    份、臺北縣中和市違規使用山坡地查報表影本一份、土地登記謄本五份、會勘現
    場照片十一幀附卷可稽。是被告等上開辯解，顯屬臨案卸責之詞，諉無可採。本
    件事證已臻明確，被告三人犯行均堪認定。
二、查本件被告三人未先擬具水土保持計畫，即於彼等所有之山坡地內從事開挖、整
    地及興建擋土牆之開發利用行為，核彼等所為，均係犯山坡地保育利用條例第三
    十五條第一項第一款、第三項之依法應擬具水土保持計畫而未擬具致生水土流失
    罪；彼等三人間，具有犯意聯絡與行為分擔，均為共同正犯。另被告三人前揭開
    挖、整地及興建擋土牆之開發利用範圍，雖及於毗鄰之附圖所示臺北縣中和市○
    ○○段鹿寮小段第一三八之十一地號、第一三八之三地號、第一三八之十地號土
    地斜線部分，且該等土地又分別屬他人所有土地（第一三八之三地號土地─地主
    林金塗）及公有土地（第一三八之十地號及第一三八之十一地號─均係國有地）
    ，惟質諸被告三人均一致陳稱彼等僅係開發自身所有之土地，並不知悉有占用他
    人或公有土地之情事等語，且依卷附上開臺北縣中和地政事務所土地複丈成果圖
    觀之，被告三人在此三筆地號土地從事開挖整地之面積合計僅為０‧００五四公
    頃，尚遠小於在彼等所有土地（即臺北縣中和市○○○段鹿寮小段第一三七之十
    三地號及第一三七之十四地號土地）之面積（合計達０‧０九二八公頃），足徵
  被告三人並無擅自擴張其土地使用範圍至鄰地之意思，自難認彼等當時在主觀上
    具有何等「未經同意擅自開發公有或他人私有山坡地」之犯意，按「從其所知並
    從輕」之法理，仍應依山坡地保育利用條例第三十五條第一項第一款、第三項規
    定處斷，附此敘明。
三、原審對被告等論罪科刑，固非無見，惟查：水土保持法係對一般土地之開發利用
    ，應實施水土保持所為之規範；而山坡地保育利用條例則專對山坡地之保育利用
    予以規範，此由水土保持法第八條規定應實施水土保持者，包括集水區之治理，
    農、林、漁、牧地之開發利用，山坡地之開挖整地，……等等。而山坡地保育利
    用條例則專對山坡地之經營使用，應實施水土保持之處理與維護為規定，並不及
    於其他 (該條例第九條) 自明，故如在山坡地經營使用，而未依山坡地保育利用
    條例第十二條第一項之規定，實施水土保持與維護，致生水土流失者，即應依該
    條例第三十五條第三項前段論處，於此，山坡地保育利用條例之規定，乃為水土
    保持法之特別法 (山坡地保育利用條例第三十五條第三項前段及水土保持法第三
    十三條第三項前段之犯罪構成要件及法定刑均相同) （最高法院八十九年度台上
    字第一九０六號判決意旨參照）。依法規競合「特別法優於普通法」原則，應優
    先適用山坡地保育利用條例之規定論處，原審就本件被告三人所涉上開犯行，適
    用水土保持法之規定論處，揆諸首揭說明，自有適用法則不當之違誤。被告等上
    訴，否認犯罪，雖不足採，惟原判決既有前揭可議之處，自應由本院將原判決撤
    銷改判，爰審酌被告三人擅自開挖山坡地興建擋土牆，破壞自然生態景觀，致使
    水土流失危及附近居民之安全，並參酌彼等犯罪之手段及犯罪後態度等一切情狀
    ，分別量處如主文第二項所示之刑。末查被告三人前均未曾受有期徒刑以上刑之
    宣告，有臺灣高等法院檢察署刑案紀錄簡覆表三份在卷可查，彼等因一時失慮致
    偶罹刑章，經此偵、審暨科刑教訓後，當知所警惕，信無再犯之虞，本院因認上
    開對彼等宣告之刑以暫不執行為適當，爰均併予宣告緩刑三年，用啟自新。
據上論斷，應依刑事訴訟法第三百六十九條第一項前段、第三百六十四條、第二百九
十九條第一項前段，山坡地保育利用條例第三十五條第一項第一款、第三項，刑法第
十一條前段、第二十八條、第七十四條第一款，判決如主文。
本案經檢察官李金定到庭執行職務。
中    華    民    國      九十    年    七        月      十八        日
                              臺灣高等法院刑事第八庭
                                  審判長法  官  蔡  秀  雄
                                        法  官  沈  宜  生
                                        法  官  楊  炳  禎
右正本證明與原本無異。
如不服本判決應於收受送達後十日內向本院提出上訴書狀，其未敘述上訴之理由者並
得於提起上訴後十日內向本院補提理由書（均須按他造當事人之人數附繕本）。
                                        書記官  廖  素  花
中    華    民    國      九十    年      七        月      十九        日
附錄：本判決論罪科刑法條全文
山坡地保育利用條例第三十五條
有下列情形之一者，處新台幣六萬元以上三十萬元以下罰鍰︰
一、依法應擬具水土保持計畫而未擬具，或水土保持計畫未經核定而擅自實施，或未
    依核定之水土保持計畫實施者。
二、違反第二十五條第一項規定，未在期限內改正者。
前項各款情形之一，經限期改正而不改正，或未依改正事項改正者，得按次分別處罰
，至改正為止；並得令其停工，沒入其設施及所使用之機具，強制拆除並清除其工作
物；所需費用，由經營人、使用人或所有人負擔。
第一項各款情形之一，致生水土流失、毀損水土保持處理與維護設施或釀成災害者，
處六月以上五年以下有期徒刑，得併科新台幣六十萬元以下罰金；因而致人於死者，
處三年以上十年以下有期徒刑，得併科新台幣八十萬元以下罰金；致重傷者，處一年
以上七年以下有期徒刑，得併科新台幣六十萬元以下罰金。


司法院資訊處製作；財團法人民間司法改革基金會備份。
